臺灣新竹地方法院民事判決　九十二年度竹簡字第四三五號
　　原　　　告　乙○○
　　訴訟代理人　林思銘律師
　　　　　　　　劉雅萍律師
　　被　　　告　丙○○
　　　　　　　　甲○○
右當事人間請求返還票據事件，本院於民國九十三年一月二十九日辯論終結，判決如
左：
    主      文
原告之訴及假執行之聲請均駁回。
訴訟費用由原告負擔。
    事      實
壹、原告方面：
一、聲明：
（一）被告應將如附表所示之支票三紙返還與原告。
（二）原告願供擔保請准宣告假執行。
（三）訴訟費用由被告負擔。
二、陳述：
（一）民國九十一年六月九日，訴外人詹美玲向原告表示有意購買土地，原告乃邀同
      叔公林祺泉及友人一同前往新竹縣竹北市六家國小附近會勘土地，訴外人詹美
      玲佯裝甚為滿意，乃於同年六月十一日下午某時，夥同另二名亦佯裝有意購買
      土地之不詳姓名年籍成年男子，與原告及林祺泉共同再次前往上開土地會勘，
      會勘完畢後，在訴外人詹美玲盛情邀約下，一行人前往新竹市○○路錢櫃ＫＴ
      Ｖ某包廂飲酒唱歌，訴外人詹美玲並邀同訴外人倪江量至該包廂會合。期間訴
      外人倪江量、詹美玲竟與上述二名不詳姓名男子，先力勸原告飲酒，並伺機於
      酒內放入鎮靜安眠藥類之藥劑，原告不疑有他，接連小酌數口，訴外人倪江量
      乃取出碗公及骰子，藉詞擲輸之人須飲酒，因原告並未豪飲，訴外人倪江量即
      提議改以賭博助興，原告本無意願與在場人對賭，惟在訴外人倪江量、詹美玲
      二人勸誘下，加以此時原告已因飲上開摻藥劑酒而陷入昏迷狀態，原告乃不知
      不覺由皮包取出一千元，開始擲骰子，而於二百萬元、三百萬元、四百萬元、
      五百萬元、六百萬元之喊價聲中，原告在不能抗拒下簽發如附表示所面額各為
      二百萬元之本票共三紙交付詹美玲等人收執，訴外人倪江量見計得逞，乃先行
      離去，而倪、詹二人上開犯行，業經檢察官提起公訴。
（二）按無法律上之原因而受利益，致他人受損害者，應返還其利益，民法第一百七
      十九條定有明文，又以惡意或重大過失取得票據者，不得享有票據上之權利，
      票據法第十四條第一項定有明文。查原告因不甘受倪江量、詹美玲二人詐騙，
      乃委託葉璨宗議員、陳素珍市民代表及被告二人與訴外人倪江量、詹美玲所委
      託之不詳姓名男子二人，相互協調，約定原告簽發如附表所示之支票三紙交付
      倪、詹二人所委託之不詳姓名男子收執，以換回上開六百萬元本票。詎料，被
      告被未將原告簽發之支票交付予倪、詹二人所委託之不詳姓名男子，竟擅自保
      有該支票，其中如附表編號３所示之支票，由被告丙○○利用陳彥丞設於新竹
      市第十信用合作社竹北分社之帳戶提示，另附表編號２之支票亦由被告丙○○
      向訴外人林水良換取同額現金，嗣後林水良持向新竹市農會三姓橋分會之帳戶
      提示，另一紙面額五十萬元之支票則由被告甲○○利用合作金庫銀行竹北分行
      不詳帳戶提示，惟均因存款不足而遭退票，綜上所陳，被告未經原告同意擅自
      保有原告簽發之支票，顯無法律上之原因而受有利益，另其等持該支票向銀行
      提示，以致原告權利受有損害，為此，爰依民法不當得利之規定，請求被告將
      附表所示之支票三紙返還原告。
三、對被告抗辯所為之陳述：
（一）支票固為無因證券，票據債務人不得以自己與執票人前手間所存之抗辯事由，
      對抗執票人，然發票人非不得以自己與執票人間所存之抗辯事由對抗執票人，
      此觀票據法第十三條本文之反面解釋自明。又如發票人一旦提出其基礎原因關
      係不存在之對人抗辯，執票人自應就該基礎原因關係存在之積極事實，負舉證
      責任。且以惡意或重大過失取得票據者，不得享有票據上之權利，票據法第十
      四條第一項另定有明文。查原告因不甘受訴外人倪江量、詹美玲二人所詐騙，
      乃委託葉璨宗議員、陳素珍代表與訴外人倪、詹二人所委託之不詳姓名男子二
      人，相互協調，約定原告簽發如附表示之支票三紙交付該不詳姓名男子二人收
      執，以換回上開六百萬元本票。詎料，被告二人並未將上開支票交付予該不詳
      姓名男子，竟擅自保有上開支票，並提示支票。原告係委託葉璨宗將系爭支票
      交付倪、詹所委託之不詳姓名男子二人收執，以換回上開六百萬元本票，原告
      與被告二人不相識，故並未委託被告二人代為處理賭債事務，被告二人持有系
      爭支票，實無法律上原因。另其等基於不當之意圖謀取上開票款，依法自不得
      享有票據上之權利。
（二）原告所簽發之系爭三紙支票，並非要交付予被告二人，被告抗辯其等替原告代
      墊三百萬元之賭博債務，是其等持有系爭支票為有法律上原因云云。惟兩造素
      不相識，衡諸社會常情，被告實無可能在未經原告同意下以現金代墊三百萬元
      之賭博債務，故被告上開抗辯，有悖一般日常生活之經驗法則甚明，且被告二
      人迄今未提出證據證明其等如何代墊三百萬元之事實，是其片面之主張，尚難
      採信。
四、證據：提出台灣新竹地方法院檢察署檢察官九十一年度偵字第三九七一號、第七
    ○○二號、九十二年度偵字第一一八號起訴書為證，並聲請傳訊證人林祺泉、張
    桂英、陳素珍、葉璨宗為證。
貳、被告甲○○方面：
一、聲明：
（一）原告之訴及其假執行之聲請均駁回。
（二）如受不利之判決，願供擔保請准宣告免為假執行。
二、陳述：原告委由葉璨宗議員協調其與他人間之上開六百萬元本票債務，葉璨宗議
    員再委託被告二人共同協調之，被告參與協調時原告均在場未表示異議，原告自
    已委任被告處理本件債務之協調事宜。又在協調時經雙方同意以三百萬元清償上
    開六百萬元本票債務，因原告僅能提出如附表所示之遠期支票，而對方要求給付
    現金，被告始於經原告同意後，先代原告給付現金三百萬元與對方，如附表所示
    之支票則由被告收執，事後原告及其叔父林祺泉為答謝被告尚給付紅包一萬二千
    元與被告，原告事後拒絕付款，並請求返還如附表所示之支票，實無理由。
參、被告丙○○部分：
    被告丙○○未於言詞辯論期日到場，亦未提出準備書狀作何聲明或陳述。
肆、本院依職權調閱本院刑事庭九十二年訴字第二六九號刑事卷宗。
    理      由
壹、程序方面：
    本件被告丙○○經合法通知，未於言詞辯論期日到場，核無民事訴訟法第三百八
    十六條各款所列情形，爰依原告聲請，由其一造辯論而為判決。
貳、實體方面：
一、原告主張，其於九十一年六月十一日下午，遭訴外人詹美玲、倪江量等人以酒內
    放置鎮靜安眠類之藥劑，勸誘原告飲酒使原告陷於昏迷後，以碗公及骰子賭博之
    方式，致原告不能抗拒，而簽發面額為六百萬元之本票。嗣原告因不甘遭其等詐
    騙，乃委託訴外人葉璨宗、陳素珍與倪、詹二人所委託之不詳姓名男子二人協調
    ，約定原告簽發如附表所示面額總計三百萬元之支票交付葉璨宗，再由葉璨宗將
    上開支票交付該不詳姓名男子二人收執，以換回上開六百萬元本票，詎料，協調
    當日葉璨宗並未直接收執如附表所示之支票三紙，竟由未受原告委任，取得支票
    並無法律上原因之被告二人收執，被告二人意圖謀取上開支票，利用訴外人陳彥
    丞、林水良提示支票，為此，爰依不當得利之法律關係，請求被告返還如附表所
    示之支票等語。
二、被告甲○○則以，原告委由葉璨宗議員協調其與他人間之上開六百萬元本票債務
    ，葉璨宗議員再委託被告二人共同協調之，被告參與協調時原告均在場未表示異
    議，原告自已委任被告處理本件債務之協調事宜。又在協調時經雙方同意以三百
    萬元清償上開六百萬元本票債務，因原告僅能提出如附表所示之支票，而對方要
    求給付現金，被告始於經原告同意後，先代原告給付現金三百萬元與對方，如附
    表所示之支票則由被告收執，事後原告及其叔父林祺泉為答謝被告尚給付紅包一
    萬二千元與被告，原告事後拒絕付款，並請求返還如附表所示之支票，實無理由
    等語置辯。
三、原告所簽發如附表所示之支票三紙為被告所執有一節，為被告所不爭執，堪信為
    真。本件兩造有爭執者，應為被告是否受原告委任協調處理本件原告與第三人
    間之本票債務？若有受委任，則授權之範圍為何？被告取得系爭支票有無法
    律上之原因，經查：
（一）按支票為無因證券，僅就支票作成前之債務關係，無庸證明其原因而已。至該
      支票本身是否真實，即是否為發票人所作成，即應由支票債權人負證明之責，
      此觀民事訴訟法第二百七十七條規定之法理至明（最高法院五十年台上字第一
      六五九號判例參照），本件原告主張被告取得支票無法律上之原因一節，既為
      被告所否認，揆諸上開判例意旨自應由原告負舉證之責，首應敘明。
（二）另按稱委任者，謂當事人約定，一方委託他方處理事務，他方允為處理之契約
      ；受任人之權限，依委任契約之訂定，未訂定者，依其委任事務之性質定之，
      委任人得指定一項或數項事務而為特別委任。或就一切事務，而為概括委任，
      民法第五百二十八條、五百三十二條分別定有明文。委任事務之種類並無限制
      ，以委託本人事務之處理於受任人為目的之契約，委任契約係信任受任人而使
      處理，委任之目的，雖由委任人決定，然為達其目的處理事務，受任人應自已
      有多少之決定權，亦即委任因當事人間之信用關係而成立，委任人信任受任人
      委託其為事務之處理，受任人依其所委託事務之目的，以自己之裁量處理之。
（三）原告主張其僅委任葉璨宗負責協調處理系爭本票債務，並未委任被告處理云云
      ，惟查，證人葉璨宗到庭證稱：「（問：當初在協調時，原告是委任你處理，
      有無委任甲○○？）是我委任甲○○的。甲○○在協調中都在場，而且都有跟
      我與原告一起協調處理的方式。」等語（本院卷第一一八頁）。證人張桂英即
      原告之友人證稱：「．．．（系爭）支票我開好後，給原告看過，票放在桌上
      ，要拿給葉議員，葉議員說有事要先走，被告與葉議員是一起的，葉議員走後
      ，票是甲○○自己拿走的。」、「（問：為何讓甲○○拿走支票？）我不是當
      事人，我不知道，當時原告乙○○也在場」等語（本院卷第九八頁），參諸本
      件債務協調二次，被告二人均有參與，原告亦均在場知悉一節，為證人葉璨宗
      證述在卷（本院卷第一二○頁），且為原告所不爭執；另證人即原告之友人張
      桂英亦證稱，被告甲○○與證人葉璨宗係一起的等語，已如前述；再被告為原
      告處理系爭本票債務，取回本票後，原告為答謝被告尚且給付一萬二千元之紅
      包與被告之事實，為原告所自認（本院卷第八十頁），足認原告雖非直接委任
      被告處理，惟顯已默示同意委任被告與葉璨宗共同處理系爭本票債務至明，原
      告上開主張自難成立。
（四）原告雖另辯稱系爭支票為遠期支票，支票本應交付執有上開六百萬元本票之人
      ，並未同意被告代墊現金三百萬元與持有本票之人云云，惟查：
　１、原告係因於九十一年六月十一日，與訴外人詹美玲、倪江量及另二名不詳姓名
      男子，在新竹市○○路錢櫃ＫＴＶ飲酒歡唱後，以擲骰子之方式對賭，並簽發
      面額共計六百萬元之本票交付訴外人詹美玲、倪江量等人，嗣原告委託訴外人
      葉璨宗與詹、倪二人所委託之不詳姓名男子二人協調，原告同意支付三百萬元
      ，並簽發如附表所示之支票後，取回上開面額共計六百萬元之本票，以解決上
      開本票債務，然因其後於上開支票所記載之發票日前，經醫院檢驗證實於九十
      一年六月十一日與倪、詹二人對賭時，係遭其等於酒內置放安眠藥劑等物，故
      始拒絕支票兌現等情，為原告所自陳（本院卷第五二、五八、一三五頁），核
      與證人葉璨宗證述情節相符（本院卷第一二三頁），並據本院調閱本院刑事庭
      九十二年訴字第二六九號刑事卷宗查核無訛，足認原告於委託訴外人葉璨宗及
      被告處理協調系爭六百萬本票債務時，主觀上尚不知其於賭博當時係遭人以藥
      劑控制，但因係賭債，不願支付六百萬元，故委由葉璨宗及被告等人協調是否
      能降低賭債之金額，協調時同意以三百萬元處理，僅因事後得知醫院檢驗結果
      認為係遭他人詐騙，始拒絕支付本件支票債務。
　２、證人張桂英雖證稱：未聽聞被告有告知原告先代其墊付現金與執有本票之人等
      語，此外，被告並無法證明兩造間之委任契約有約定，被告有代原告墊付現金
      與執有本票之人之權限。惟本件如前所述，原告與不詳姓名人間之六百萬元本
      票債務，係賭債。而原告委託陳素珍市民代表，再委任葉璨宗縣議員及被告處
      理本件賭債，顯係因自己無法解決，又不甘給付六百萬元賭債之全額，且陳素
      珍、葉璨宗均係民意代表，原告顯係認為民意代表協調能力及人際關係較佳，
      較能處理本件賭博債務，揆其授權處理事務之性質，應認除清償之金額由原告
      即委任人決定外，其餘事務均概括授權由受任人即葉璨宗及被告處理。此由原
      告於協調過程中，並未參與協調，由被告及葉璨宗在陳素珍所開設之餐廳包廂
      內協調，原告則在包廂外守候，葉璨宗及被告僅就金額向原告徵詢意見，且葉
      璨宗於協調前即已告知原告須以現金解決等情，已據證人葉璨宗證述在卷（本
      院卷第一一七至一一九頁），且為被告所不爭執，益臻明確。況原告亦自認，
      其簽發系爭支票之目的僅係為換回上開面額為六百萬元之本票，且六百萬元本
      票亦已由原告取回等語（本院卷第五八頁），足認本件原告委任被告處理事務
      之目的在取回系爭六百萬元本票，被告並已完成此項目的。從而，依本件委任
      事務之性質及目的，可知本件原告係授權被告以三百萬元清償六百萬元之本票
      債務，被告僅須取回系爭六百萬元本票，至於被告取回之方式，應係被告即受
      任人處理事務之權限，原告主張其未授權被告以代墊現金之方式，取回系爭本
      票云云，尚難成立。
　３、被告有代原告清償現金與執有本票之人之事實，已據證人葉璨宗證述在卷，且
      果原告未代原告給付現金與執有本票之人，又未交付系爭支票與執有本票之人
      ，則持有本票之人何以願無條件返還本票與原告，此與常情顯然有悖。另被告
      未代原告清償現金之事實，依上開最高法院判例意旨，本應由原告負舉證之責
      ，原告復未就其上開主張，舉其他證據以實其說，其主張自難採信。而系爭如
      附表所示之支票，原告係委由被告交付持有本票之人，被告僅係受委託之人，
      被告取得系爭支票係因受原告委託處理本票債務，且代原告交付現金與執有本
      票之人後取得，其持有系爭支票，自有法律上之原因，原告主張被告取得支票
      係無法律上之原因而受有利益，依不當得利之法律關請求返還支票云云，於法
      不合，自難准許。
四、按支票乃文義證券及無因證券，故支票上之權利義務，悉依票上所載文義定之，
    與其基礎之原因關係各自獨立。支票上權利之行使，不以其原因關係存在為前提
    ，從而執票人行使支票上權利時，就其基礎之原因關係確係有效存在，並不負舉
    證責任。反之，若票據債務人以自己與執票人間所存抗辯之事由，對抗執票人，
    依票據法第十三條規定意旨觀之，固非法所不許，惟應由票據債務人就該抗辯事
    由負舉證之責任。（最高法院七十一年度台上字第三四三九號判決參照）。查本
    件原告所簽發之系爭支票，係委由被告交付第三人，已如前述，則授受系爭支票
    之直接當事人係原告與該第三人，被告僅係受委託交付之人，此為兩造所不爭執
    ，則揆諸首開判決意旨，兩造既非系爭支票之直接前後手，原告自不得對被告主
    張票據法第十三條之原因關係抗辯。退一步言，縱認兩造為系爭支票之直接前後
    手，惟被告係因受原告委任處理上開本票債務，且代原告給付現金與執有本票之
    人後取得系爭支票，已如前述，原告主張被告取得支票無法律上原因，而為原因
    關係抗辯，自乏所據。
五、票據法第十四條所謂以惡意取得票據者，不得享有票據上之權利，係指從無權處
    分人之手，受讓票據，於受讓當時有惡意之情形而言，如從有正當處分權人之手
    ，受讓票據，係出於惡意時，亦僅生票據法第十三條但書所規定，票據債務人得
    以自己與發票人或執票人之前手間所存人的抗辯之事由對抗執票人而已，尚不生
    執票人不得享有票據上權利之問題（最高法院六七年台上字第一八六二號判例參
    照）。兩造並非系爭支票之直接前後手，已如前述，被告係自執有本票之人處取
    得票據，然原告於協調時原即同意以系爭三百萬元支票交付該人，該人亦非無處
    分權之人，此外，原告復未能舉證證明其有何抗辯事由對抗原執有支票之人，及
    被告有何惡意取得之情事，原告主張被告係惡意取得系爭支票，自乏所據。
六、綜上所述，被告取得系爭支票既有法律上之原因，又非惡意取得，從而，原告主
    張被告取得系爭支票無法律上之原因，而依不當得利之法律關係請求被告返還如
    附表所示之支票三紙與原告，即非有據，應予駁回。
結論：原告之訴為無理由，依民事訴訟法第三百八十五條第一項前段、第七十八條，
判決如主文。
中　　　華　　　民　　　國　　九十三　　年　　　二　　　月　　　六　　　日
                                  臺灣新竹地方法院新竹簡易庭
~B法　　　官　滕治平
右為正本係照原本作成。
如對本判決上訴，須於判決送達後廿日內向本院提出上訴狀。
~B法院書記官　劉宗源
中　　　華　　　民　　　國　　九十三　　年　　　二　　　月　　　九　　　日
~F0
~T48
┌───────────────────────────────────────────────────┐
│附表：　　　　　　　　　　　　　　　　　　　　　　　　　　　　　　　　　　　　                        │
├─┬────────┬───────┬────────┬───────────┬────────┬──┤
│編│發　　票　　人　│付　　款　　人│票　面　金　額　│發　　　　票　　　　日│支　票　號　碼　│備考│
│號│　　　　　　　　│　　　　　　　│　︵新台幣︶　　│　　　　　　　　　　　│　　　　　　　　│　　│
├─┼────────┼───────┼────────┼───────────┼────────┼──┤
│１│乙○○　　　　　│新竹市第十信用│伍拾萬元　      │九十一年六月二十一日　│0000000　│　　│
│　│　　　　　　　　│合作社竹北分社│　　　　　　　　│　　　　　　　　　　　│　　　　　　　　│　　│
├─┼────────┼───────┼────────┼───────────┼────────┼──┤
│２│乙○○　　　　　│新竹市第十信用│伍拾萬元　　　  │九十一年六月二十一日　│0000000  │　　│
│　│　　　　　　　　│合作社竹北分社│　　　　　　　　│　　　　　　　　　　　│                │　　│
├─┼────────┼───────┼────────┼───────────┼────────┼──┤
│３│乙○○　　　　　│新竹市第十信用│貳佰萬元　　　　│九十一年六月二十一日　│0000000　│　　│
│　│　　　　　　　　│合作社竹北分社│　　　　　　　　│　　　　　　　　　　　│　　　　　　　　│　　│
└─┴────────┴───────┴────────┴───────────┴────────┴──┘
